臺灣高雄地方法院民事判決　　　　　　　95年度保險字第48號
原　　　告　甲○○
訴訟代理人　梁智豪　律師
被　　　告　國華人壽保險股份有限公司
法定代理人　翁世佳
訴訟代理人　乙○○
上列當事人間請求給付保險金事件，本院於中華民國九十六年一
月三十一日言詞辯論終結，判決如下：
    主  文
被告應給付原告新臺幣壹佰萬元，及自民國九十四年九月二十日
起至清償日止，按週年利率百分之十計算之利息。
訴訟費用由被告負擔。
本判決於原告以新臺幣拾萬肆仟元為被告供擔保後，得為假
執行，但被告如以新臺幣壹佰萬元為原告預供擔保後，得免為假
執行。
    事實及理由
一、原告起訴主張：緣原告之父即被繼承人吳國雄（下稱被保險
    人）於民國84年6 月12日，以其自身為被保險人及以原告為
    保險受益人，與被告即國華人壽保險股份有限公司（下稱被
    告公司）簽訂「國華人壽平安保險契約（保單號碼：000000
     0），下稱系爭壽險契約」1 份，其契約內容為定期（15年
    ）人壽保險之保險金額為新臺幣（下同）50萬元，另附加之
    平安保險有關身故及殘障給付保險金額為100 萬元；另依系
    爭壽險契約條款（附約）第2 條、第4 條則約定，被保險人
    如於保險契約有效期間內，因遭受非由疾病引起之外來突發
    事故，致被保險人身體蒙受傷害，自意外傷害事故發生之日
    起180 日以內死亡者，被告公司應給付保險受益人身故保險
    金100 萬元。嗣被保險人吳國雄於93年12月17日20時1 分許
    ，騎乘車牌號碼：HIH-548 號重型機車，因於高雄市○○區
    ○○路、篤敬路口，與駕駛車牌號碼：5669-JD 號自小客車
    之訴外人許力偉發生外來突發車禍事故，致被保險人受有傷
    害，經送財團法人高雄醫學大學附設中和紀念醫院（下稱高
    醫）急診進行開顱及血塊清除手術，然手術後仍處於意識不
    清狀態，及因傷重不治延至94年1 月3 日併發急性心肌梗塞
    而死亡。被保險人確係因外來突發車禍事故致身體蒙受傷害
    而死亡，經原告向被告公司請求給付保險金，被告公司僅於
    94年9 月20日給付人壽保險金50萬元部份，其餘附加之平安
    保險有關意外身故保險金100 萬元部分，則拒絕給付。為此
    ，爰依保險契約之法律關係，提起本件訴訟，並聲明求為判
    決被告應給付原告如主文第1 項所示之金額及其法定遲延利
    息，並願供擔保請准宣告假執行等語。
二、被告抗辯略以：對於被險人吳國雄有於84年6 月12日，以其
    自身為被保險人及以原告為保險受益人，與被告公司簽訂系
    爭壽險契約，其契約內容為定期（15年）人壽保險之保險金
    額為50萬元，另附加之平安保險有關身故及殘障給付保險金
    額為100 萬元，與被保險人於93年12月17日20時1 分許，因
    發生車禍延至94年1 月3 日併發急性心肌梗塞而死亡等事實
    ，不為爭執。惟依高醫病歷所載，被保險人於93年12月17日
    發生車禍後送高醫加護病房急救，於93年12月21日即轉入普
    通病房，此時病情已趨穩定，約過二週後始因急性心肌梗塞
    死亡；另依法研究所解剖鑑定結果，亦認定被保險人之「腦
    底威利氏動脈環內動脈可見動脈硬化現象。前大腦動脈、中
    大腦動脈、後大腦動脈與基底重脈均呈重度硬化現象．．．
    距離左前下行枝出口處約3 公分處狹窄，阻塞面積超過百分
    之八十。」等情，顯示被保險人有動脈硬化現象，故被保險
    人顯係罹於心肌梗塞之病因致死，本屬突發獨立事件，亦無
    證據顯示其為併發之疾病，即與車禍開顱手術無關，是被保
    險人吳國雄之死亡，即不符合保險契約所定之意外傷害而致
    死亡之附加平安保險給付原因，原告之請求為無理由。為此
    ，乃聲明求為判決駁回原告之訴及其假執行之聲請，及如受
　　不利之判決，願供擔保請准免為假執行等語，資為抗辯。
三、原告主張被保險人吳國雄於84年6 月12日，以其自身為被保
    險人、原告為受益人，與被告成立系爭壽險契約，並附加平
    安保險有關身故及殘障給付保險金額為100 萬元，而被保險
    人於93年12月17日因發生爭禍．經送醫治療住院期間內延至
    94年1 月3 日併發急性心肌梗塞死亡等事實，業據原告到庭
    指述綦詳，並據提出系爭保險契約要保書、診斷證明書、臺
    灣高雄地方法院檢察署相驗屍體證明書、務部法醫研究所（
    94）醫鑑字第0042號鑑定書等影本各1 份，復為被告到庭所
    不爭執，應堪信為真實。嗣原告主張因被保險人確係遭受外
    來突發車禍事故致身體蒙受傷害而死亡，被告即應依系爭壽
    險契約附加平安保險給付有關身故保險金100 萬元等前情，
    則為被告到庭所否認，並以被保險人係因急性心肌梗塞致死
    ，非屬系爭壽險契約附加平安保險給付範圍等前詞置辯。嗣
    於本院審理中經兩造協議整理爭點為：原告請求被告給付意
    外身故保險金，有無理由？
四、本院茲就兩造間上開爭點，審酌如下：
  (一)按「傷害保險人於被保險人遭受意外傷害及其所致殘廢或死
    亡時，負給付保險金額之責。」，「被保險人如於保險契約
    有效期間內，因遭受非由疾病引起之外來突發事故，致被保
    險人身體蒙受傷害，自意外傷害事故發生之日起180 日以內
    死亡者，被告公司應給付保險受益人身故保險金。」，保險
    法第131 條、兩造間系爭壽險契約條款（附約）第2 條、第
    4 條（詳本院卷第38頁）分別定有明文。次按「保險法第一
    百三十一條所稱之意外傷害，乃指非由疾病引起之外來突發
    事故所致者而言。該意外傷害之界定，在有多數原因競合造
    成傷殘或死亡事故之情形時，應側重於「主力近因原則」，
    以是否為被保險人因罹犯疾病、細菌感染、器官老化衰竭等
    身體內在原因以外之其他外來性、突發性（偶然性）、意外
    性（不可預知性）等因素作個案客觀之認定，並考量該非因
    被保險人本身已存在可得預料或查知之外在因素，是否為造
    成意外傷殘或死亡事故之主要有效而直接之原因（即是否為
    其重要之最近因果關係）而定。」，又「．．．如被保險人
    遭受意外傷害事故後，因久未能痊癒導致身體衰弱引起其他
    病症而死，則受傷與死亡間不能謂無相當因果關係；若被保
    險人所受意外傷害已痊癒，僅因宿疾或年老體衰感染引起其
    他病症而死，則受傷與死亡間即無相當因果關係。」，此有
    最高法院94年度台上字第1816號、86年度台上字第1205號民
    事判決意旨足資參照，核先敘明。
  (二)經查：
    1.被保險人吳國雄於93年12月17日因外來突發車禍事故致受
      有傷害，經送高醫急診進行開顱及血塊清除手術，然手術
      後仍處於意識不清狀態，並因94年1 月3 日併發急性心肌
      梗塞，經急救無效而死亡，其死亡先行原因為車禍引致硬
      腦膜上腔出血，直接引起死亡之原因則為急性心肌梗塞等
      情，有卷附財團法人高雄醫學大學附設中和紀念醫院診斷
      證明書（詳本院卷第8 頁）、臺灣高雄地方法院檢察署檢
      察官相驗屍體證明書（詳本院卷第86頁）及驗斷書、勘驗
      筆錄各1 份（詳臺灣高雄地方法院檢察署94年度相第22號
      相驗卷宗內第33頁 、第8 頁）可稽。
    2.另經臺灣高雄地方法院檢察署檢察官就被保險人上開死亡
      原因，送請法務部法醫研究所鑑定，該所函覆對被保險人
      死因之看法：「(一)死者吳國雄，男性，六十七歲，93年12
      月17日因車禍住院，因頭部外傷併顱內出血，接受緊急開
      顱手術及血塊清除手術，依據高雄醫學院病歷記載，於93
      年12月17日手術，於93年12月17日住加護病房，於93年12
      月21日住入普通病房，仍意識不清，於94年1 月3 日急性
      心肌梗塞發作，經急救無效，於94年1 月3 日下午宣佈死
      亡。死者外部檢查有頭部外傷痕跡，解剖發現有硬腦膜上
      腔出血，開顱手術後心臟有急性心肌梗塞現象，死者之死
      亡原因為車禍致硬腦膜上腔出血。經開顱手術後，住院中
      伴發急性心肌梗塞而死亡。(二)死亡原因：直接引起死亡之
      疾病或傷害：甲、急性心肌梗塞。乙（甲之原因）、硬腦
      膜上腔出血（開顱手術後）。丙（乙之原因）、車禍。死
      亡之方式：意外。」，及經該所函覆鑑定結果：「死者吳
      國雄，男性，六十七歲（身分證字號Ｚ000000000），死亡
      原因為車禍導致硬腦膜上腔出血，開顱手術後住院中併發
      急性心肌梗塞。」等情，有法務部法醫研究所94年3 月14
      日醫理字第0940000223號函及函附之（94）醫鑑字第0042
      號鑑定書各1 份在卷可稽（詳本院卷第89頁至第101 頁）
      。
    3.復經臺灣高雄地方法院檢察署檢察官就被保險人上開（94
      ）醫鑑字第0042號鑑定書所載死亡原因：「一、本件死者
      吳國雄之直接引起死亡疾病為『急性心肌梗塞』，然死亡
      方式為『意外』，是本件究為疾病死亡或車禍導致之意外
      死亡？抑或二者均為死亡原因之一？若是，是否可估計致
      死之比率？二、摒除『併發急性心肌梗塞』之因素，死者
      車禍導致之『硬腦膜上腔出血』，就其開顱手術前後之病
      歷資料及其術後復原之狀況，是否可判斷已達『重大不治
      或難治』之程度？三、依據本案之解剖所見，死者之心臟
      冠狀動脈出現有阻塞面積超過百分之八十，依此狀況，是
      否必然可導致併發心肌梗塞？又本件車禍及開顱手術與急
      性心肌梗塞間，是否具有引發或加速或影響治癒難度之關
      係？」等疑點，函（詳如本院卷第164 頁）請法務部法醫
      研究所再為解釋說明，業據該所函覆：「鑑定經過：一、
      死者吳國雄（男性，67歲，民國○○年○○月○ 日生，身分證
      字號Ｚ000000000），於93年12月17日20時許，因駕駛重型
      機車與許力偉所駕駛之自小客車發生車禍，依病歷資料顯
      示因硬腦膜上、下腔及蜘蛛網膜下腔出血，就診於高雄醫
      學院中和紀念醫院外科並即行開顱手術及血塊清除術，術
      後恢復良好於93年12月17日至21日住診加強看護病房，後
      轉入普通病房仍意識不清，93年1 月3 日突患急性心肌梗
      塞急救無效，於94年1 月3 日下午17時40分宣佈死亡。二
      、依法醫研究所94醫鑑字第0042號鑑定書記載死亡原因為
      車禍致右聶部硬腦膜上腔出血（右側開顱手術後），左額
      聶頂部有蜘蛛網膜下腔出血現象。左聶葉多處受傷出血痕
      跡。另有心臟冠狀動脈於左前下行枝有狹窄，阻塞面積超
      過80％，有急性心肌梗塞現象。三、依病歷記載，死者吳
      國雄並無明顯生前疾病史，較支持為身體健康67歲男子，
      由昏迷指數初時為E4V4M5-6（達13至14分，正常為15分）
      ，經手術後仍神識不清，以腦髓之受傷為不易復原及中樞
      神經系統無再生能力，復原僅可達代償功能性之復原程度
      ，應可視為重大損傷難治之傷害程度。四、依死者死因鏈
      之研判為車禍造成硬腦膜上腔出血併中樞神經損傷，又因
      原患心冠狀動脈硬化狹窄達80％以上，最後心肌梗塞併心
      因性休克而死亡。本案導因可分為車禍及心冠狀動脈疾病
      ，惟考量車禍造成之重大不治或難治之程度，對原有隱藏
      性而無臨床症狀之嚴重心冠狀動脈疾病有較重要及嚴重性
      之影響，故心冠狀動脈疾病應可為死亡鏈之過程，而直接
      死亡原因為急性心肌梗塞。」，另經函覆其鑑定研判結果
      為：「依鑑定過程綜合研判如下：一、依死因鏈之分析，
      死因之導因可為車禍及心冠狀動脈疾病，因車禍造成硬腦
      膜上腔出血及中樞神經損傷已達重大不治或難治之程度，
      且已嚴重影響正常心臟潛伏心肌梗塞併發症之程度，故二
      者均可為死因鏈之一部分，研判死者為67歲之大腦損傷及
      心冠狀動脈達80％狹窄之程度相關比率性，因車禍造成死
      者死亡之責任程度約不高於60％。二、死者頭部外傷之車
      禍在復原中昏迷指數無明顯進步，惟亦無明顯惡化，僅依
      硬腦膜上腔出血為較急性及腦損傷之不易復原，且必有心
      智、行為之後遺症，研判頭部受傷應可為重大不治或難治
      之程度，惟一般人似乎尚可代償性復恢行為能力，而不致
      造成死亡之程度。本案頭部外傷確可加重心藏疾病之嚴重
      性。三、依心藏冠狀動脈出現阻塞面積達80％，必然在短
      時間（幾個月至數年內）極易引發心肌梗塞。一般人初患
      心肌梗塞極易有胸肩部疼痛、呼吸困難而警覺而進行進一
      步現代手術或治療，而死者惜遇腦損傷且神智、意識不清
      而無法警覺致影響心肌梗塞治療之困難度，造成心肌梗塞
      併心因性休克猝死。」等情，有法務部法醫研究所94年6
      月法醫理字第0940 001844 號函及函附之法醫所（94）醫
      鑑字第0749號法醫文書審查鑑定書各1 份在卷足參（詳本
      院卷第102 頁至第107 頁）。
    4.本院綜合上開被保險人吳國雄有關相驗屍體證明書、法務
      部法醫研究鑑定書、法醫文書審查鑑定書所載資料所示，
      認為本件被保險人吳國雄確係因遭受非由疾病引起之外來
      突發車禍事故，而受有開顱術後腦損傷之重大不治或難治
      程度；且其頭部外傷確可加重心藏疾病之嚴重性，及因前
      開腦損傷且神智、意識不清而無法警覺致影響心肌梗塞之
      治療，終致造成心肌梗塞併心因性休克猝死之事實，已堪
      認定。
  (三)被告雖辯稱：被保險人於93年12月17日發生車禍後送高醫加
    護病房急救，於93年12月21日即轉入普通病房，此時病情已
    趨穩定；惟因被保險人有動脈硬化現象，故被保險人顯係罹
    於心肌梗塞之病因致死，本屬突發獨立事件，亦無證據顯示
    其為併發之疾病，即與車禍開顱手術無關，是被保險人吳國
    雄之死亡，即不符合保險契約所定之意外傷害而致死亡之附
    加平案保險給付原因，原告之請求為無理由等前詞。然查，
    被告公司所辯前詞，顯係忽視被保險人於93年12月17日因遭
    受外來突發車禍事故而受有頭外傷併顱內出血，於接受緊
    急開顱手術及血塊清除手術後，已然受有腦損傷並達於重大
    不治或難治之程度，且其頭部外傷確可加重心藏疾病之嚴重
    性，及因前開腦損傷且神智、意識不清而無法警覺致影響心
    肌梗塞之治療，終致造成心肌梗塞併心因性休克猝死之事實
    ；復未就被保險人倘無遭受前開開顱手術致受有腦損傷並達
    於重大不治或難治程度情事下，亦會因本件急性心肌梗塞而
    造成必然死亡之事實舉證以實其說，本院自屬無從得有被告
    所辯被保險人罹於心肌梗塞之病因致死，確屬突發獨立事件
    之有利心證，應堪認定被告所辯前詞顯與事實不符而不足採
    信。
五、綜上所述，本件被保險人之死亡，係因遭受外來突發車禍事
    故而受有開顱術後腦損傷之重大不治或難治程度；且其頭部
    外傷確可加重心藏疾病之嚴重性，及因前開腦損傷且神智、
    意識不清而無法警覺致影響心肌梗塞之治療，終致造成心肌
    梗塞併心因性休克猝死之事實，已堪認定。是本件被保險人
    之死亡，固可導因為車禍及心冠狀動脈疾病，然其因車禍致
    受有腦損傷而無法警覺致影響心肌梗塞之治療，顯與被保險
    人之死亡間，具有相當之因果關係。從而，揆諸前揭法律規
    定與最高法院民事判決意旨所示，原告以保險受益人之身分
    ，依保險契約之法律關係，訴請被告應給付原告如主文第1
    項所示之意外身故保險金100 萬元，及其法定遲延利息等語
    ，於法洵屬有據，所訴應予以准許。
六、兩造陳明願供擔保以代釋明，請准宣告假執行及免為假執行
    等語，經核於原告勝訴部分，依法均無不合，爰酌定如主文
    第3 項所示之擔保金額，併予宣告之。
七、本件事證已臻明確，兩造其餘主張、抗辯及所用攻擊、防禦
    方法，核與本判決之結果不生影響，爰無逐一再為贅述之必
    要，附此敘明。
八、據上論結，本件原告之訴為有理由，依民事訴訟法第390 條
    第2 項、第392 條第2 項、第78條，判決如主文。
中　　華　　民　　國　　96　　年　　2 　　月　　14　　日
                  民事第七庭  法　官　柯盛益
上為正本，係照原本作成。
如不服本判決，應於送達後20日內，向本院提出上訴狀並表明上
訴理由，如於本判決宣示後送達前提起上訴者，應於判決送達後
10日內補提上訴理由書（須附繕本）。
中　　華　　民　　國　　96　　年　　2 　　月　　14　　日
                              書記官　劉法萱
